---
title: Revisitando uma visualização sua
author:
  - name: Arnaldo Gualberto
    email: arnaldo.g12@gmail.com
    affiliation: Federal University of Campina Grande
bibliography: sigproc.bib
output: rticles::acm_article
---

# Antes

```{r echo=FALSE}
library(dplyr, warn.conflicts = F)
library(ggplot2)
library(readr)
library(stringr)
library(rticles)

# Coloca todos os titulos dos gráficos centralizados
theme_update(plot.title = element_text(hjust = 0.5))

# paleta de cores
colorPalette <- c("#000000", "#9D9D9D", "#FFFFFF", "#BE2633", "#E06F8B", "#493C2B", "#A46422", "#EB8931", "#F7E26B", "#2F484E", "#44891A", "#A3CE27", "#1B2632", "#005784", "#31A2F2", "#B2DCEF")
```

```{r echo=FALSE, message=FALSE}
dados <- read_csv("../../lab1/dados/2015-2016-ate-mes-7.csv") %>%
  select(partido = sgPartido, 
         nome = txNomeParlamentar, 
         estado = sgUF, 
         descricao = txtDescricao, 
         valor_liq = vlrLiquido, 
         mes = numMes,
         ano = numAno) %>%
  filter(complete.cases(.)) %>%
  mutate(descricao = ifelse(descricao == "Emissão Bilhete Aéreo", "PASSAGENS AÉREAS", descricao)) %>%
  mutate(nome = str_to_title(nome)) %>%
  mutate(descricao = str_to_title(descricao)) %>%
  filter(valor_liq > 0)

dados_2015 = dados %>%
  filter(ano == 2015)

# Sumariza os gastos totais dos 10 partidos que mais gastam
dados_sum_top_10 = dados_2015 %>%
  group_by(partido) %>% 
  summarise(total = sum(valor_liq)) %>%
  top_n(10, total)

# Pega os dados somentes dos 10 partidos que mais gastam
dados_2015 <- dados_2015 %>%
  filter(partido %in% dados_sum_top_10$partido)
```

No checkpoint 1 do lab2, os objetivos são: praticar a crítica e concepção de visualizações; e explorar o processo de gerar figuras profissionais e prontas para a publicação. 

Portanto, o gráfico abaixo é o que eu pretendo melhorar (gerado por mim no checkpoint 4 do lab1). O objetivo dele é comparar a distribuição das despesas por partido, ou seja, saber quais as despesas os partidos mais gastam verba. Nesse caso, saber o valor gasto por cada despesa não é prioridade.

```{r echo=FALSE, fig.width=12, warning=FALSE, message=FALSE}
dados_sum <- dados_2015 %>%
  group_by(partido, mes, descricao) %>%
  filter(mes == 3) %>%
  summarise(total = sum(valor_liq))

p = dados_sum %>%
  ggplot(aes(x = partido, y = total, fill = descricao)) +
  geom_bar(position = "stack", stat = "identity") +
  scale_fill_manual(values = colorPalette) +
  labs(x = "Partido", y = "Total Gasto") +
  ggtitle("Total gasto por partido para cada tipo de despesa")

print(p) # ggsave precisa que a figura tenha sido impressa em um dispositivo de saída antes
#ggsave("figura1.pdf", width = 12)
```

O gráfico acima apresenta erros visuais e dificuldades de análise. O principal erro visual é talvez a paleta de cores, sendo difícil diferenciar certas categorias. Ainda, é difícil ler o conteúdo das legendas, dificultando a interpretação. Para melhorar a análise, podia ter ordenado as barras pelos partidos que mais gastam em ordem crescente/decrescente, ou talvez plotado o gráfico no modo _fill_, visualizando proporcionalmente cada despesa.

# Depois

Na tentativa de melhorar o gráfico acima, resolvi alterar suas marcas e canais. Como o gráfico possui 3 variáveis, sendo 2 discretas (descrição e partido) e uma contínua (total gasto), resolvi plotar o mesmo gráfico na forma de heatmap. Assim, o gráfico fica da seguinte forma:

```{r echo=FALSE, fig.width=6, fig.height=4}
dados_sum = dados_2015 %>% 
  group_by(partido, descricao) %>% 
  summarise(total = sum(valor_liq))

dados_sum %>%
  ggplot(aes(x = partido, y = reorder(descricao, total), fill=total)) +
  geom_tile() +
  scale_fill_continuous(na.value = "white", low="yellow", high="red") +
  theme(panel.background = element_rect(fill = "white", colour = "white")) +
  theme(legend.position = "none") +
  theme(axis.text.x = element_text(angle=90)) +
  labs(x="", y="")
```

O gráfico acima mostra as despesas em ordem decrescente separadas por partido. Agora, é possível perceber de forma clara que _Passagens Aéreas_ e _Divulgação da Atividade Parlamentar_ são as despesas que os deputados mais gastam dinheiro, em especial os partidos PMDB e PT. Também pode-se observar que o PP e o PTB são os únicos partidos que gastam com _Participação em Curso, Palestra ou Evento Similar_. Em compensação, os mesmos partidos não gastam verba como _Locação ou Fretamento de Embarcações_. Também é notório que alguns partidos não consomem certas despesas (quadrados brancos), o que é extremamente difícil analisar no gráfico anterior. Por fim, há de se perceber pelo gráfico que existem 7 tipos de despesas que os partidos mais gastam (de _Passagens Aéreas_ a _Telefonia_).

O gráfico acima ainda podia ser melhorado renomeando a descrição das despesas para nomes mais curtos e colocando o valor gasto em cada célula do heatmap (em milhões de reais com uma casa decimal). Isso aumentaria a área util do heatmap e permitiria saber o valor gasto. Porém, isso não foi feito para fins de legibilidade e para manter as descrições originais.