---
title: "Lab 1 - Checkpoint 4 - Minhas perguntas sobre deputados"
author: "Arnaldo Gualberto"
date: "04/04/2017"
output: html_document
---

```{r setup, include=FALSE}
knitr::opts_chunk$set(echo = TRUE)
```

No checkpoint 4 do lab1, vou tentar responder as seguintes perguntas:

__1. Para o ano de 2015 (ano de eleições), quanto cada partido gasta ao longo dos meses do ano? Será que o valor aumenta à medida que as eleições se aproximam?__

__2. Qual a distribuição das despesas ao longo do ano por partido?__

__3. Qual a correlação entre a cota por estado e o valor líquido? Ou seja, será que estados que tem maior cota necessariamente gastam mais?__

# 0. Includes

```{r}
library(dplyr, warn.conflicts = F)
library(ggplot2)
library(readr)
library(stringr)
library(knitr)

# Coloca todos os titulos dos gráficos centralizados
theme_update(plot.title = element_text(hjust=0.5))
```

# 1. Leitura e limpeza dos dados

Primeiramente, vou carregar os dados e ter uma visão rápida deles:
```{r, message=FALSE, warning=TRUE}
dados <- read_csv("dados/2015-2016-ate-mes-7.csv")
glimpse(dados)
```

Uma explicação mais detalhada sobre cada coluna, pode ser encontrada [aqui](http://www2.camara.leg.br/transparencia/cota-para-exercicio-da-atividade-parlamentar/explicacoes-sobre-o-formato-dos-arquivos-xml).

Vou selecionar, então, somente as colunas que me interessam e remover as linhas com _NA_:
```{r}
dados <- dados %>%
  select(partido = sgPartido, 
         nome = txNomeParlamentar, 
         uf = sgUF, 
         descricao = txtDescricao, 
         valor_liq = vlrLiquido, 
         mes = numMes,
         ano = numAno) %>%
  filter(complete.cases(.))
head(dados, 10)
```

Agora, quero analisar os valores únicos de algumas das colunas que selecionei:
```{r}
"Partidos:";unique(dados$partido);
"Descrições:";unique(dados$descricao);
```

Analisando os resultados, vou efetuar as seguintes transformações nos dados:

1. Converter os nomes dos deputados e as descrições de despesas para *CamelCase*;
2. Converter as despesas *Emissão de Bilhete Aéreo* para *PASSAGENS AÉREAS*, já que representam a mesma coisa.
3. Remover os valores líquidos negativos - que representam reembolso - para não atrapalhar nos cálculos sobre os valores.

```{r}
dados <- dados %>%
  mutate(descricao = ifelse(descricao == "Emissão Bilhete Aéreo", "PASSAGENS AÉREAS", descricao)) %>%
  mutate(nome = str_to_title(nome)) %>%
  mutate(descricao = str_to_title(descricao)) %>%
  filter(valor_liq > 0)
```

Por fim, quero analisar descritivamente os valores de *valor_liq*:
```{r}
summary(dados$valor_liq)
```

Pelo resultado acima, é possível ver que nossas despesas vão de R$0,01 até R$189.600,00. Além disso, 75% dos valores são menores que R$494,30.

# 2. Respostas
#### a. Para o ano de 2015 (ano de eleições), quanto cada partido gasta ao longo dos meses do ano?

Primeiramente tenho de filtrar os dados somente de 2015:
```{r}
dados_2015 = dados %>%
  filter(ano == 2015)
head(dados_2015)
```


Para responder a perguntar, vou agrupar os valor gasto por cada partido para cada mês do ano.
```{r, fig.width=12}
dados_sum <- dados %>%
  group_by(partido, mes) %>%
  summarise(total = sum(valor_liq))

dados_sum %>%
  ggplot(aes(x = mes, y = total, fill=partido)) +
  geom_line(aes(colour = partido))
```


```{r, fig.width=12, fig.height=20}
dados_sum <- dados %>%
  group_by(partido, mes) %>%
  summarise(total = sum(valor_liq))

dados_sum %>%
  ggplot(aes(x = mes, y = total, fill=partido)) +
  geom_line(aes(colour = partido)) +
  facet_grid(partido ~ .)
```

```{r, fig.width=10}
dados_sum <- dados %>%
  group_by(partido, mes) %>%
  summarise(total = sum(valor_liq))

label_format = function(l)
{
  format(l, big.mark = ".", scientific = TRUE, decimal.mark = ",", digits = 1, between="")
} 

dados_sum %>%
  ggplot(aes(x = mes, y = partido, fill=total)) +
  geom_tile(colour="white") +
  geom_text(aes(label = label_format(total))) +
  scale_fill_continuous(na.value = "white", low="white", high="steelblue") +
  theme(panel.background = element_rect(fill="white", colour="white")) 
```

