---
title: "Lab 4 - Checkpoint 5"
author: "Arnaldo Gualberto"
date: "06/06/2017"
output: 
  html_document:
    smart: no
---

```{r setup, include=FALSE}
knitr::opts_chunk$set(echo = TRUE)
```

O objetivo do checkpoint 5 do Lab 4 é utilizar teste de hipóteses com permutação para responder uma das perguntas do checkpoint 4 do Lab 5. 

Os dados originais são de uma amostra do Github que correspondem a quantidade de desenvolvedores que alteraram arquivos com certa extensão entre 1º de Janeiro de 2016 e 10 de Maio de 2017. __Neste trabalho, vamos comparar a popularidade de desenvolvedores no Github durante a semana e durante o fim de semana__. Em outras palavras, queremos saber se a quantidade de desenvolvedores durante a semana no Github é significativamente maior que nos finais de semana. Para isso, __vamos utilizar o teste de hipótese com permutação__.

# 0. Imports and Settings
```{r}
library(dplyr, warn.conflicts = FALSE)
library(ggplot2)
library(knitr)
library(lubridate, warn.conflicts = FALSE)
library(readr)
library(resample)

# Coloca todos os titulos dos gráficos centralizados
theme_update(plot.title = element_text(hjust=0.5))
```

# 1. Carregamento e limpeza dos dados

Primeiramente, vou carregar os dados e efetuar algumas transformações: alterar o nome das colunas para melhor entendimento; criar uma coluna com o dia da semana correspondente; e criar outra coluna dizendo se o dia da semana corresponde a fim de semana (sábado/domingo) ou não. Logo:

```{r, message=FALSE}
dados_github <- read_csv("data/github-data.csv")
names(dados_github) <- c("extensao", "dia", "mes", "ano", "usuarios")

dados_github <- dados_github %>%
  mutate(data = ymd(paste(ano, mes, dia)), dia_da_semana = wday(data, label = T)) %>%
  mutate(fim_de_semana = ifelse(dia_da_semana == "Sat" | dia_da_semana == "Sun", "Sim", "Não"))

head(dados_github) %>% kable()
```

# 2. Teste de Hipótese

Antes de efeutar o teste de hipótese, vou plotar novamente o intervalo de confiança para a amostra de desenvolvedores do Github durante a semana e durante o fim de semana:

```{r}
mean.all <- bootstrap2(dados_github, median(usuarios), treatment = fim_de_semana, R = 2000, seed = 42)
ci.all <- mean.all %>% CI.percentile(probs = c(.025, .975))

ci.all %>%
  as.data.frame() %>%
  ggplot(aes(x = "Github", ymin = `2.5%`, ymax = `97.5%`)) +
  geom_errorbar(width = .2) +
  geom_hline(yintercept = 0, color = "red") +
  ggtitle("Intervalo de Confiança") +
  labs(x = "", y = "Diferença das medianas (dds - fds)")

ci.all %>% kable()
```

Na atividade anterior concluímos __com 95% de confiança de que não há uma diferença significativa entre a popularidade do github entre o fim de semana e os dias da semana__, visto que o intervalo de confiança cruza o valor zero (linha horizontal vermelha).

Agora, vamos efetuar o teste de hipótese com permutação. Primeiramente, vou definir as hipóteses nula ($H_0$) e alternativa ($H_a$):

* $H_0: M_{dds}=M_{fds}$ (a mediana de desenvolvedores durante a semana é igual ao fim de semana)
* $H_a: M_{dds} \ne M_{fds}$ (a mediana de desenvolvedores durante a semana é diferente em relação ao fim de semana)

Ainda, o teste de hipótese que vamos utilizar será _two-tailed_, com nível de significância $\alpha=0.05$ (95%).

```{r}
pt <- permutationTest2(dados_github, median(usuarios), treatment = fim_de_semana, alternative = "two.sided", R = 2000, seed = 42)
pt$stats %>% t() %>% kable()
```

Logo, __dado que a hipótese nula ($H_0$) é verdadeira, a probabilidade de se obter um teste estatístico mais extremo que o observado é 0.1509245. Como $p\mbox{-}value > 0.05$, não podemos rejeitar $H_0$. Portanto, não há uma diferença significativa entre a popularidade de desenvolvedores durante a semana e durante o fim de semana__.

Finalmente, em comparação com o lab anterior - onde foi utilizado o intervalo de confiança-, podemos dizer que o teste de hipótese é mais fácil de aplicar. Porém, pessoalmente considero o intervalo de confiança mais intuitivo do que o _p-value_ e, por ser visual, mais fácil de interpretar.
