---
title: "Lab 4 - Checkpoint 1"
author: "Arnaldo Gualberto"
date: "20/05/2017"
output: 
  html_document:
    smart: no
---

```{r setup, include=FALSE}
knitr::opts_chunk$set(echo = TRUE)
```

O objetivo do checkpoint 1 do Lab 4 é analisar uma amostra de dados da atividade global do github. Esses dados contém a quantidade de usuários que editaram arquivos de diferentes extensões durante 2016 e 2017. Para este relatório, deve-se selecionar duas linguagens e responder as seguintes perguntas:

* Para cada uma delas, há uma diferença significativa na sua popularidade durante a semana e durante o fim de semana? 
* Existe uma diferença significativa na variação da popularidade das duas quando você compara o quanto a popularidade de cada uma varia durante os dias da semana?

# 0. Includes e Settings
```{r}
library(dplyr, warn.conflicts = FALSE)
library(ggplot2)
library(knitr)
library(lubridate, warn.conflicts = FALSE)
library(readr)
library(resample)
source("multiplot.R")

# Coloca todos os titulos dos gráficos centralizados
theme_update(plot.title = element_text(hjust=0.5))
```

# 1. Carregamento e limpeza dos dados

Primeiramente, vou carregar os dados e alterar o nome de suas colunas para facilitar o entendimento:

```{r, message=FALSE}
dados_github <- read_csv("data/github-data.csv")
names(dados_github) <- c("extensao", "dia", "mes", "ano", "usuarios")
glimpse(dados_github)
```

Agora, vou criar duas novas colunas: uma com a data por completo e outra com o dia da semana correspondente:

```{r}
dados_clean <- dados_github %>%
  mutate(data = ymd(paste(ano, mes, dia)), dia_da_semana = wday(data, label = T))

glimpse(dados_clean)
```

# 2. Análise Descritiva

Para este relatório, eu escolhi analisar os dados de _python_ e _c_, pois eu acredito que são linguagens de propósitos bem diferentes. Logo, vou filtrar os dados dessas linguagens e sumarizá-los:

```{r, fig.width=12, fig.height=6}
dados_python <- dados_clean %>%
  filter(extensao == "py")

summary(dados_python) %>% kable()
```

```{r}
dados_c <- dados_clean %>%
  filter(extensao == "c")

summary(dados_c) %>% kable()
```

Podemos ver que, ao todo, temos 496 dados sobre python e 493 dados sobre a linguagem c. Além disso, também é possível perceber que a faixa de usuários em python [1445-5542] é maior que em c [512-1848]. As duas apresentam dados no mesmo período (entre 01/01/2016 até 10/05/2017).

Vamos ver como os dados sobre usuários se comportam num boxplot:

```{r, fig.width=12, fig.height=4}
plot_python <- dados_python %>%
  ggplot(aes(x = 0, y = usuarios)) +
  geom_boxplot() +
  geom_point(position = position_jitter(width = 0.3), color="blue") +
  ggtitle("Usuários da linguagem python") +
  labs(x = "", y = "Usuários")

plot_c <- dados_c %>%
  ggplot(aes(x = 0, y = usuarios)) +
  geom_boxplot() +
  geom_point(position = position_jitter(width = 0.3), color="red") +
  ggtitle("Usuários da linguagem c") +
  labs(x = "", y = "Usuários")

multiplot(plot_python, plot_c, cols = 2)
```

Pelo boxplot, podemos perceber que as duas linguagens apresentam medianas bem diferentes. Além disso, a distribução dos usuários não apresenta nenhum _outlier_. Por conta disso, não deu-se necessário a aplicação de métodos para tratar de pontos desse tipo.

Agora, quero analisar a densidade da distribuição dos usuários nas duas linguagens escolhidas:

```{r, fig.width=12, fig.height=4}
plot_python <- dados_python %>%
  ggplot(aes(x=usuarios)) +
  geom_density() +
  geom_vline(xintercept = mean(dados_python$usuarios), color = "blue") +
  ggtitle("Densidade de usuários (python)") +
  labs(x = "Usuários", y = "Densidade")

plot_c <- dados_c %>%
  ggplot(aes(x=usuarios)) +
  geom_density() +
  geom_vline(xintercept = mean(dados_c$usuarios), color="red") +
  ggtitle("Densidade de usuários (c)") +
  labs(x = "Usuários", y = "Densidade")

multiplot(plot_python, plot_c, cols = 2)
```

Podemos perceber que __as duas linguagens apresentam distribuições bimodais__, onde a média de usuários (linhas verticais) se apresentam mais próxima do pico mais alto, como era de se esperar. Vamos entender mais à frente o porquê da distribuição bimodal.

A título de curiosidade, quero analisar a quantidade de usuários que editam arquivos mês-a-mês para cada linguagem:

```{r, fig.width=12, fig.align="center"}
dados_py_c <- dados_clean %>%
  filter(extensao == "py" | extensao == "c")

dados_py_c %>%
  group_by(extensao, ano, mes) %>%
  summarise(total = sum(usuarios)) %>%
  ggplot(aes(x = paste(ano, sprintf("%02d", mes)), y = total, fill = extensao)) +
  geom_bar(stat = "identity", position = "dodge") +
  ggtitle("Quantidade de usuários por linguagem para cada mês") +
  labs(x = "Ano.Mês", y = "Total de usuários")

```

Pelo gráfico acima, podemos perceber que as duas linguagens apresentam novamente distribuições semelhantes. Em geral, __há mais usuários editando arquivos no começo do ano (entre janeiro e março), seguida por uma queda de atividade até um novo aumento no final do ano (setembro a dezembro)__. O mês de Maio de 2017 apresenta pouca atividade pois os dados originais só coletaram dados até o dia 10 desse mês.

Dando prosseguimento a atividade, quero analisar agora a distruibuição da quantidade de usuários por dia da semana:

```{r, fig.width=12, fig.height=4}
plot_python <- dados_python %>%
  group_by(dia_da_semana) %>%
  summarise(total_usuarios = sum(usuarios)) %>%
  ggplot(aes(x = dia_da_semana, y = total_usuarios)) +
  geom_bar(stat = "identity", fill = "blue") +
  ggtitle("Quantidade de usuários por dia da semana (python)") +
  labs(x = "Dia da semana", y = "Total de usuários")

plot_c <- dados_c %>%
  group_by(dia_da_semana) %>%
  summarise(total_usuarios = sum(usuarios)) %>%
  ggplot(aes(x = dia_da_semana, y = total_usuarios)) +
  geom_bar(stat = "identity", fill = "red") +
  ggtitle("Quantidade de usuários por dia da semana (c)") +
  labs(x = "Dia da semana", y = "Total de usuários")

multiplot(plot_python, plot_c, cols = 2)
```

É possível perceber pelo gráfico que __ambas as linguagens apresentam maior atividade durante os dias da semana. Além disso, em ambas, o pico de produtividade é na terça-feira__. Esse gráfico também mostra o porque da distribuição bimodal vista anteriormente: há um pico para os dias da semana e outro para os dias do fim de semana.

Que tal visualizar o gráfico da distribuição dos pontos para cada dia da semana?

```{r, fig.align="center"}
dados_py_c %>%
  ggplot(aes(x = dia_da_semana, y = usuarios, color = extensao)) +
  geom_point(alpha = 0.3) +
  ggtitle("Usuários de cada linguagem por dia da semana") +
  labs(x = "Dia da semana", y = "Total de usuários")
```

Pelo gráfico acima, podemos perceber que __a quantidade de usuários que alteram arquivos python é sempre maior que a quantidade de usuários que alteram arquivos c em todos os dias da semana__. Infelizmente, não há nenhuma interseção dos pontos em nenhum dia da semana. Isso pode indicar que talvez exista uma diferença significativa entre as duas linguagens.

Também quero visualizar se a atividade durante os dias da semana é diferente dependendo do mês do ano:

```{r, fig.width=12, fig.height=4}
plot_python <- dados_python %>%
  ggplot(aes(x = mes, y = dia_da_semana)) +
  geom_tile(aes(fill = usuarios)) +
  ggtitle("Usuários por dia da semana para cada mês (python)") +
  labs(x = "Mês", y = "Dia da Semana") +
  scale_fill_gradient(low = "#56B1F7", high = "#132B43") +
  scale_x_continuous(breaks = c(1:12), expand = c(0,0))

plot_c <- dados_c %>%
  ggplot(aes(x = mes, y = dia_da_semana)) +
  geom_tile(aes(fill = usuarios)) +
  ggtitle("Usuários por dia da semana para cada mês (c)") +
  labs(x = "Mês", y = "Dia da Semana") +
  scale_fill_gradient(low = "#56B1F7", high = "#132B43") +
  scale_x_continuous(breaks = c(1:12), expand = c(0,0))

multiplot(plot_python, plot_c, cols = 2)
```

Pelo gráfico acima, podemos ver que as duas linguagens apresentam comportamentos parecidos. Além disso, há alguns padrões interessantes:

* Em janeiro, há menos alterações de arquivos python e c nas sexta-feiras;
* Os meses de abril e maio também apresentam poucas edições de arquivo nas duas linguagens;
* Os meses de fevereiro e junho são os meses de maior atividade durante a semana;

Por fim, quero analisar a distribuição do número de usuários para os dias da semana e do fim de semana. Esses gráficos são importantes para a resposta das questões.

```{r, fig.width=12}
dados_python_fds <- dados_python %>% filter(dia_da_semana == "Sat" | dia_da_semana == "Sun")
dados_python_dds <- dados_python %>% filter(dia_da_semana != "Sat" & dia_da_semana != "Sun")
dados_c_fds <- dados_c %>% filter(dia_da_semana == "Sat" | dia_da_semana == "Sun")
dados_c_dds <- dados_c %>% filter(dia_da_semana != "Sat" & dia_da_semana != "Sun")

plot_python_fds <- dados_python_fds %>%
  ggplot(aes(x = usuarios)) +
  geom_histogram(bins=30) +
  geom_vline(xintercept = mean(dados_python_fds$usuarios), color = "green") +
  geom_vline(xintercept = median(dados_python_fds$usuarios), color = "yellow") +
  ggtitle("Histograma de usuários durante fim de semana (python)") +
  labs(x = "Número de usuários", y = "Quantidade")

plot_python_dds <- dados_python_dds %>%
  ggplot(aes(x = usuarios)) +
  geom_histogram(bins=30) +
  geom_vline(xintercept = mean(dados_python_dds$usuarios), color = "green") +
  geom_vline(xintercept = median(dados_python_dds$usuarios), color = "yellow") +
  ggtitle("Histograma de usuários durante a semana (python)") +
  labs(x = "Número de usuários", y = "Quantidade")

plot_c_fds <- dados_c_fds %>%
  ggplot(aes(x = usuarios)) +
  geom_histogram(bins=30) +
  geom_vline(xintercept = mean(dados_c_fds$usuarios), color = "green") +
  geom_vline(xintercept = median(dados_c_fds$usuarios), color = "yellow") +
  ggtitle("Histograma de usuários durante fim de semana (c)") +
  labs(x = "Número de usuários", y = "Quantidade")

plot_c_dds <- dados_c_dds %>%
  ggplot(aes(x = usuarios)) +
  geom_histogram(bins=30) +
  geom_vline(xintercept = mean(dados_c_dds$usuarios), color = "green") +
  geom_vline(xintercept = median(dados_c_dds$usuarios), color = "yellow") +
  ggtitle("Histograma de usuários durante a semana (c)") +
  labs(x = "Número de usuários", y = "Quantidade")

multiplot(plot_python_dds, plot_python_fds, plot_c_dds, plot_c_fds, cols = 2)
```

Os gráficos acima nos mostram que __tanto a média quanto a mediana são próximas em todos os gráficos__. Logo, quando formos estimar a estatística da população na próxima seção, podemos usar qualquer uma delas, ao meu ver. Também é possível ver diferentes distribuições em cada gráfico, mas nenhuma delas aparenta ser muito próxima da normal.

Na próxima seção, vamos mostrar que, __independemente da distribuição original, a distribuição amostral se aproxima da distribuição normal quando utilizamos um processo de amostragem (no caso, será o _boostrap_)__.

# 3. Inferência Estatística

Como os dados que temos representam apenas uma amostra da população, teremos de efetuar o _bootstrap_ para estimar estatísticas da população, calcular os intervalos de confiança e, consequentemente, compará-las. Neste trabalho vamos estimar a média da população.

Em ambas as respostas das questões, __vamos efetuar 4000 repetições de _bootstrap_ e calcular o intervalo de confiança para 95%__.

## 3.1 Comparação da popularidade entre fim de semana e dias de semana para cada linguagem

A primeira inferência que vamos aplicar será para comparar a popularidade de cada linguagem durante a semana e durante o fim de semana. Nesse caso, queremos saber se, para cada linguagem, há uma diferença significativa entre a popularidade durante a semana e durante o fim de semana. Em outras palavras: __Será que a linguagem em questão é mais popular durante a semana do que durante o fim de semana?__

```{r, fig.width=12, fig.height=4}
mean.python <- bootstrap2(dados_python_dds, data2 = dados_python_fds, mean(usuarios), R = 4000)
mean.c <- bootstrap2(dados_c_dds, data2 = dados_c_fds, mean(usuarios), R = 4000)

ci.python <- mean.python %>% CI.percentile(probs = c(.025, .975))
ci.c <- mean.c %>% CI.percentile(probs = c(.025, .975))

plot_python <- mean.python$replicates %>%
  as.data.frame() %>%
  ggplot(aes(x = `mean(usuarios): dados_python_dds-dados_python_fds`)) +
  geom_histogram(binwidth = 1) +
  geom_vline(xintercept = as.vector(ci.python)[1], color = "blue") +
  geom_vline(xintercept = as.vector(ci.python)[2], color = "blue") +
  ggtitle("Distribuição amostral da diferença entre dds e fds (python)") +
  labs(x = "Média da diferença entre dds-fds", y = "Quantidade")

plot_c <- mean.c$replicates %>%
  as.data.frame() %>%
  ggplot(aes(x = `mean(usuarios): dados_c_dds-dados_c_fds`)) +
  geom_histogram(binwidth = 1) +
  geom_vline(xintercept = as.vector(ci.c)[1], color = "blue") +
  geom_vline(xintercept = as.vector(ci.c)[2], color = "blue") +
  ggtitle("Distribuição amostral da diferença entre dds e fds (c)") +
  labs(x = "Média da diferença entre dds-fds", y = "Quantidade")

multiplot(plot_python, plot_c, cols = 2)

ci.python
ci.c
```

```{r}
df = data.frame(rbind(ci.python, ci.c), row.names = c("mean_diff_python", "mean_diff_c"))
df$medida = row.names(df)

df %>%
  ggplot(aes(x = medida, ymin = X2.5., ymax = X97.5.)) +
  geom_errorbar(width = .2) +
  ggtitle("Intervalos de confiança para a diferença na média de usuários") +
  labs(x = "Linguagem (amostra)", y = "Intervalo de confiança") +
  scale_x_discrete(labels = c("mean_diff_python"="Python (dds-fds)", "mean_diff_c"="C (dds-fds)"))
```

## 3.2 Comparação da popularidade durante a semana entre as duas linguagens

Nessa seção, queremos saber agora se há uma diferença significativa de popularidade entre as duas linguagens (_pelo menos foi isso que entendi da pergunta_). Para isso, vamos utilizar a mesma abordagem que na seção anterior, porém agora nossas amostra são representadas pelos dados das linguagens python e c (sem separar por fim de semana e dias de semana).

```{r}
dados_python_dds <- dados_python_dds %>% mutate(variacao_pop = c(usuarios[2:length(usuarios)], 0) - usuarios)
dados_c_dds <- dados_c_dds %>% mutate(variacao_pop = c(usuarios[2:length(usuarios)], 0) - usuarios)

# remove a ultima linha
dados_python_dds <- dados_python_dds[1:nrow(dados_python_dds)-1, ]
dados_c_dds <- dados_c_dds[1:nrow(dados_c_dds)-1, ]
```

```{r, fig.width=12, fig.height=4}
plot_python <- dados_python_dds %>%
  ggplot(aes(x = c(1:length(variacao_pop)), y = variacao_pop)) +
  geom_line()

plot_c <- dados_c_dds %>%
  ggplot(aes(x = c(1:length(variacao_pop)), y = variacao_pop)) +
  geom_line()

multiplot(plot_python, plot_c, cols = 2)
```



```{r, fig.width=12, fig.height=4}
mean.python <- bootstrap(dados_python, mean(usuarios), R = 4000)
mean.c <- bootstrap(dados_c, mean(usuarios), R = 4000)

ci.python <- CI.bca(mean.python, probs = c(0.025, 0.975))
ci.c <- CI.bca(mean.c, probs = c(0.025, 0.975))

plot_python <- mean.python$replicates %>%
  as.data.frame() %>%
  ggplot(aes(x = `mean(usuarios)`)) +
  geom_histogram(binwidth = 1) +
  geom_vline(xintercept = mean(dados_python$usuarios), color = "green") +
  geom_vline(xintercept = as.vector(ci.python)[1], color = "blue") +
  geom_vline(xintercept = as.vector(ci.python)[2], color = "blue") +
  ggtitle("Distribuição amostral da média de usuários (python)") +
  labs(x = "Média de usuários", y = "Quantidade")

plot_c <- mean.c$replicates %>%
  as.data.frame() %>%
  ggplot(aes(x = `mean(usuarios)`)) +
  geom_histogram(binwidth = 1) +
  geom_vline(xintercept = mean(dados_c$usuarios), color = "yellow") +
  geom_vline(xintercept = as.vector(ci.c)[1], color = "blue") +
  geom_vline(xintercept = as.vector(ci.c)[2], color = "blue") +
  ggtitle("Distribuição amostral da média de usuários (c)") +
  labs(x = "Média de usuários", y = "Quantidade")


multiplot(plot_python, plot_c, cols = 2)

ci.python
ci.c
```

Com 95% de confiança, podemos estimar que __a média da população para linguagem python deve estar entre [3944.799, 4139.601]. Enquanto que para a linguagem c, a média da população deve estar entre [1241.243, 1296.882]__. Novamente, os intervalos de confiança apresentam pouca variação. Os intervalos de confiança são representados em azul no gráfico. As linhas verde e amarela representam as médias dos dados da linguagem python e c, respectivamente.

Para finalizar, vamos plotar os intervalos de confiança para cada linguagem:

```{r, fig.align="center"}
df = data.frame(rbind(ci.python, ci.c), row.names = c("mean_python", "mean_c"))
df$medida = row.names(df)

df %>%
  ggplot(aes(x = medida, ymin = X2.5., ymax = X97.5.)) +
  geom_errorbar(width = .2) +
  ggtitle("Intervalo de Confiança para a média de usuários") +
  labs(x = "Linguagem", y = "Quantidade") +
  scale_x_discrete(labels = c("mean_c"="C", "mean_python"="Python"))

```

Pelo gráfico, podemos concluir que __há uma diferença significativa entre as popularidades da linguagem c e python, uma vez que os intervalor de confiança não se cruzam__.

# 4. Conclusões

* O _bootstrap_ se mostrou uma técnica eficiente para estimar os parâmetros da população. Quatro mil repetições foram efetuadas sobre as amostras ($n \approx 500$);
* Com 95% de confiança, há uma diferença significativa entre as popularidades das linguagens python e c durante a semana e durante os finais de semana;
* Há uma diferença significativa entre as popularidades das linguagens python e c para um nível de confiança de 95%;
