---
title: "Lab 4 - Checkpoint 4"
author: "Arnaldo Gualberto"
date: "27/05/2017"
output: 
  html_document:
    smart: no
---

```{r setup, include=FALSE}
knitr::opts_chunk$set(echo = TRUE)
```

O objetivo do checkpoint 4 do Lab 4 é analisar estatísticamente os dados de uma amostra do Github e responder duas perguntas. As amostras do Github correspondem a quantidade de desenvolvedores que alteraram arquivos com certa extensão entre 1º de Janeiro de 2016 e 10 de Maio de 2017. As duas perguntas que resolvi responder são:

* **Há uma diferença significativa entre a popularidade de uma linguagem entre sábado e domingo?**
* **Há uma diferença significativa entre o número de desenvolvedores entre final de semana e dias da semana?**

Decidi utilizar a linguagem _python_ para responder a primeira pergunta. 

# 0. Imports and Settings
```{r}
library(dplyr, warn.conflicts = FALSE)
library(ggplot2)
library(knitr)
library(lubridate, warn.conflicts = FALSE)
library(readr)
library(resample)
library(reshape2)
source('multiplot.R')

# Coloca todos os titulos dos gráficos centralizados
theme_update(plot.title = element_text(hjust=0.5))
```

# 1. Carregamento e limpeza dos dados

Primeiramente, vou carregar os dados e alterar o nome de suas colunas para facilitar o entendimento:

```{r, message=FALSE}
dados_github <- read_csv("data/github-data.csv")
names(dados_github) <- c("extensao", "dia", "mes", "ano", "usuarios")
glimpse(dados_github)
```

Agora, vou criar duas novas colunas: uma com a data por completo e outra com o dia da semana correspondente:

```{r}
dados_all <- dados_github %>%
  mutate(data = ymd(paste(ano, mes, dia)), dia_da_semana = wday(data, label = T))

glimpse(dados_all)
```

# 2. Análise Descritiva

Antes de responder as duas perguntas, vou efetuar algumas análises descritivas em cima dos dados que eu acredito que me ajudarão a responder as perguntas além de me ajudar a entender os dados. 

Logo, vou começar carregando os dados de python para somente para os fins de semana e comparar com todos os dados:

```{r}
dados_python <- dados_all %>% filter(extensao == "py" & (dia_da_semana == "Sat" | dia_da_semana == "Sun"))

summary(dados_python)
```
```{r}
dados_all_fds <- dados_all %>% filter(dia_da_semana == "Sat" | dia_da_semana == "Sun")

summary(dados_all_fds)
```

```{r}
dados_all_dds <- dados_all %>% filter(dia_da_semana != "Sat" & dia_da_semana != "Sun")

summary(dados_all_dds)
```

Vamos analisar o boxplot:

```{r}
dados_python %>%
  ggplot(aes(x = dia_da_semana, y =  usuarios, group = dia_da_semana)) +
  geom_boxplot() +
  ggtitle("Usuários da linguagem python") +
  labs(x = "", y = "Usuários")
```

```{r}
ggplot() +
  geom_boxplot(data = dados_all_fds, aes(x = "Final de Semana", y = usuarios)) +
  geom_boxplot(data = dados_all_dds, aes(x = "Dias da Semana", y = usuarios))
```

```{r}
dados_python %>%
  ggplot(aes(x=usuarios, group = dia_da_semana)) +
  geom_density(aes(color = dia_da_semana)) +
  geom_vline(xintercept = mean(dados_python$usuarios), linetype = "dashed") +
  geom_vline(xintercept = median(dados_python$usuarios)) +
  ggtitle("Densidade de usuários (python)") +
  labs(x = "Usuários", y = "Densidade")
```

```{r}
ggplot() +
  geom_density(data = dados_all_fds, aes(x = usuarios, colour = "Final de Semana")) +
  geom_density(data = dados_all_dds, aes(x = usuarios, colour = "Dia da Semana")) +
  geom_vline(xintercept = mean(dados_all$usuarios), linetype = "dashed") +
  geom_vline(xintercept = median(dados_all$usuarios))
```


```{r}
dados_python %>%
  group_by(dia_da_semana) %>%
  summarise(total_usuarios = mean(usuarios)) %>%
  ggplot(aes(x = dia_da_semana, y = total_usuarios)) +
  geom_bar(stat = "identity", fill = "blue") +
  ggtitle("Quantidade de usuários no final de semana (python)") +
  labs(x = "Dia da semana", y = "Total de usuários")
```

```{r}
ggplot() +
  geom_col(aes(x = "Final de Semana", y = median(dados_all_fds$usuarios))) +
  geom_col(aes(x = "Dia da Semana", y = median(dados_all_dds$usuarios)))
```

# 3. Inferência estatística

```{r}

```

