---
title: "Lab 3 - Checkpoint 3"
author: "Arnaldo Gualberto"
date: "9 de maio de 2017"
output:
  html_document:
    smart: no
---

O objetivo do checkpoint 3 do Lab 3 é realizar novamente a clusterização de algum conjunto de dados, porém desta vez o foco é a visualização dos dados através de técnicas de redução de dimensionalidade.

Para esse checkpoint, foram utilizados dados quantitativos que a CAPES utiliza na avaliação dos programas de pós-graduação em Ciência da Computação segundo o Comitê de Avaliação. Os dados foram coletados da Plataforma Sucupira, e incluem quantificações da produção de artigos, dissertações e teses nos últimos 4 anos para os diferentes PPGs.

```{r setup, include=FALSE}
knitr::opts_chunk$set(echo = TRUE)
```

# 0. Imports and Settings
```{r, message=FALSE}
library(broom)
library(cluster)
library(dplyr, warn.conflicts = FALSE)
library(GGally, warn.conflicts = FALSE)
library(ggdendro)
library(ggplot2)
library(ggfortify)
library(highcharter, quietly = TRUE)
library(knitr)
library(readr)
library(tibble)
library(tidyr)
require(Rtsne, quietly = TRUE)
source('multiplot.R')
```

# 1. Análise Descritiva {analise}

Primeiramente, vou carregar os dados e ter uma noção do seus valores:

```{r, message=FALSE}
dados_all <- read_csv("data/capes-cacc.csv")
glimpse(dados_all)
```

A primeira modificação que vou efetuar nos dados é setar os valores nulos para 0. Além disso, vou criar duas novas colunas:

* **periodicos_restrito**: contém a soma dos periódicos publicados em eventos com o Qualis restrito da CAPES (A1, A2 e B1).
* **periodicos_qualis**: contém a soma dos periódicos publicados em eventos com os demais Qualis considerados pela CAPES (B2, B3, B4 e B5).

Logo, além dessas duas variáveis, para essa análise, também considerarei outras seis variáveis:

* **nível**: nível da pós-graduação da instituição definido pela CAPES (de 3 a 7);
* **colaboradores**: média da quantidade de docentes colaboradores por ano ao longo do período considerado pela CAPES para avaliação;
* **permanentes**: média da quantidade de docentes permanentes da instituição por ano ao longo do mesmo período;
* **artigos_conf**: quantidade de artigos publicados em Conferências;
* **dissertacoes**: quantidade de dissertações de Mestrado;
* **teses**: quantidade de teses de Doutorado;

Para fins de visualização, também vou armazenar o nome da instituição juntamente com sua sigla correspondente.

```{r}
dados <- dados_all %>%
  replace(is.na(.), 0) %>%
  mutate(instituicao = sprintf("%s (%s)", Instituição, Sigla)) %>%
  mutate(periodicos_restrito = periodicos_A1 + periodicos_A2 + periodicos_B1) %>%
  mutate(periodicos_qualis = periodicos_B1 + periodicos_B2 + periodicos_B3 + periodicos_B4 + periodicos_B5) %>%
  select(instituicao,
         nivel = Nível,
         colaboradores = `Docentes colaboradores`,
         permanentes = `Docentes permanentes`,
         artigos_conf = `Artigos em conf`,
         dissertacoes = Dissertacoes,
         teses = Teses,
         periodicos_restrito,
         periodicos_qualis)

dados %>% head()
```

Vamos começar analisando o sumário dos dados:

```{r}
dados %>%
  select(-instituicao) %>%
  summary()
```

O sumário dos dados apresentam informações interessantes: 

- __Há uma instituição que publicou quase 1000 artigos em conferências__ (vamos saber qual é mais a frente); 
- Em média, __14 Doutores são formados no período de avaliação da CAPES__, aproximadamente. 
- __Mais artigos são publicados em periódicos com Qualis restrito do que nos demais Qualis__, tanto na média quanto no total;

Também é importante saber o desvio-padrão dessas variáveis:

```{r}
dados %>%
  summarise(sd(colaboradores), sd(permanentes), sd(artigos_conf), sd(dissertacoes), sd(teses), sd(periodicos_qualis), sd(periodicos_restrito))
```

Podemos ver que _artigos em conferência_ apresentam o maior desvio-padrão, seguido por _periódicos no Qualis restrito_ e _dissertações_, respectivamente.

Vamos agora analisar a distribuição das variáveis individualmente e aos pares:

```{r, fig.width=12, fig.height=6}
dados %>%
  select(-instituicao) %>%
  ggpairs()
```

Ao analisar as variáveis de forma individual (diagonal principal), podemos ver que __praticamente todas as variáveis apresentam uma distribuição à esquerda com cauda longa à direita__. É importante destacar que a variável _nível_ apresenta uma distribuição bimodal, devido ao fato de existirem mais programas de pós-graduação com níveis mais baixos (3 e 4). 

Por outro lado, quando analisamos as variáveis aos pares, podemos ver que existem bastante correlações fortes (> 0.7) entre as variáveis. __A maior correlação é observada entre a quantidade de periódicos publicados no Qualis restrito e nos demais Qualis (0.925), ou seja, quanto mais se publica periódicos em eventos com Qualis restrito, mais se publica nos demais Qualis__. Obviamente, isso não representa uma causalidade, mas, de certa forma, é um comportamento esperado. __Também pode-se observar forte correlação entre a quantidade artigos publicados em periódicos com Qualis restrito e a docentes permanentes (0.901) e artigos publicados em conferências (0.904)__.

Agora, quero fazer algumas visualizações. Primeiramente, quero analisar a distribuição dos níveis dos programas de pós-graduação do país:

```{r, fig.align="center"}
dados %>%
  ggplot(aes(x = nivel)) +
  geom_bar()
```

Como visto anteriormente, __a maior parte dos programas de pós-graduação apresentam os níveis 3 e 4__. Há apenas 5 programas com nível 5. __É interessante observar que há mais programas de nível 7 do que 6 (5 contra 3, respectivamente)__.

Vamos analisar quais são as instituições que mais produzem dissertações de Mestrado:

```{r, fig.align="center"}
dados %>%
  top_n(10, dissertacoes) %>%
  ggplot(aes(x = reorder(instituicao, dissertacoes), y = dissertacoes)) +
  geom_bar(stat = "identity") +
  coord_flip()
```

__A UFPE é a universidade brasileira que mais produz dissertações de Mestrado no país (+400), produzindo mais que o dobro da segunda colocada, a USP (São Carlos)__.

E qual será a universidade que mais produz teses de Doutorado?

```{r, fig.align="center"}
dados %>%
  top_n(10, teses) %>%
  ggplot(aes(x = reorder(instituicao, teses), y = teses)) +
  geom_bar(stat = "identity") +
  coord_flip()
```

Nesse caso, ocorre o inverso, com a USP (São Carlos) à frente da UFPE. Porém, a quantidade de teses produzidas é bem mais parecida entre as duas universidades.

Qual a universidade que mais publica artigos em conferência?

```{r, fig.align="center"}
dados %>%
  top_n(10, artigos_conf) %>%
  ggplot(aes(x = reorder(instituicao, artigos_conf), y = artigos_conf)) +
  geom_bar(stat = "identity") +
  coord_flip()
```

De forma individual, __a USP de São Carlos é a universidade responsável pelo maior número de publicações em  conferências__. Porém, __a UFPE aparece com um número maior quando somados os dois programas de pós-graduação__ (_stricto sensu_ e profisional).

Quero agora saber a respeito das publicações em periódicos. Primeiramente, quero analisar as publicações dos periódicos fora do Qualis restrito (B2 a B5):

```{r, fig.align="center"}
dados %>%
  top_n(10, periodicos_qualis) %>%
  ggplot(aes(x = reorder(instituicao, periodicos_qualis), y = periodicos_qualis)) +
  geom_bar(stat = "identity") +
  coord_flip()
```

Novamente, __a USP (São Carlos) lidera o ranking__, com aproximadamente o dobro da segunda colocada, a UniCamp. A __UFRJ publica aproximadamente 200 artigos quando considerados os dois programas da pós-graduação__ (_Informática_ e _Engenharia de Sistemas e Computação_).

Por fim, quero fazer a mesma análise, porém para os artigos publicados em periódicos no Qualis restrito:

```{r, fig.align="center"}
dados %>%
  top_n(10, periodicos_restrito) %>%
  ggplot(aes(x = reorder(instituicao, periodicos_restrito), y = periodicos_restrito)) +
  geom_bar(stat = "identity") +
  coord_flip()
```

Mais uma vez, __a USP de São Carlos encabeça o ranking, seguido pela UFPE se considerarmos os dois programas de pós-graduação descritos anteriormente__.

É válido destacar que, de maneira geral, algumas das universidades mostradas nos gráficos acima aparecem em praticamente todos os gráficos. Talvez isso indique algum grupo que vamos encontrar no agrupamento que iremos realizar.

Para finalizar a análise descritiva, quero analisar a disposição das variáveis de forma individual: 

```{r, fig.width=12}
plot_nivel <- dados %>%
  ggplot(aes(x = 0, y = nivel)) +
  geom_point(alpha = 0.3) 

plot_colaboradores <- dados %>%
  ggplot(aes(x = 0, y = colaboradores)) +
  geom_boxplot() +
  geom_point(alpha = 0.5, position = position_jitter(width = 0.01)) 

plot_permanentes <- dados %>%
  ggplot(aes(x = 0, y = permanentes)) +
  geom_boxplot() +
  geom_point(alpha = 0.5, position = position_jitter(width = 0.01)) 

plot_artigos_conf <- dados %>%
  ggplot(aes(x = 0, y = artigos_conf)) +
  geom_boxplot() +
  geom_point(alpha = 0.5, position = position_jitter(width = 0.01)) 

plot_dissertacoes <- dados %>%
  ggplot(aes(x = 0, y = dissertacoes)) +
  geom_boxplot() +
  geom_point(alpha = 0.5, position = position_jitter(width = 0.01)) 

plot_teses <- dados %>%
  ggplot(aes(x = 0, y = teses)) +
  geom_boxplot() +
  geom_point(alpha = 0.5, position = position_jitter(width = 0.01)) 

plot_per_qualis <- dados %>%
  ggplot(aes(x = 0, y = periodicos_qualis)) +
  geom_boxplot() +
  geom_point(alpha = 0.5, position = position_jitter(width = 0.01)) 

plot_per_restrito <- dados %>%
  ggplot(aes(x = 0, y = periodicos_restrito)) +
  geom_boxplot() +
  geom_point(alpha = 0.5, position = position_jitter(width = 0.01)) 

multiplot(plot_nivel, plot_colaboradores, plot_permanentes, plot_artigos_conf, plot_dissertacoes, plot_teses, plot_per_qualis, plot_per_restrito, cols = 4)
```

Pelo gráfico acima, conseguimos confirmar que as variáveis se concentram na parte inferior do gráfico, como visto no gráfico de pares. Eu também arriscaria dizer que existem de 3 a 5 grupos de universidades. Vamos verificar isso na próxima seção.

# 2. Clusterização

Antes de efetuarmos a clusterização, vou efetuar a __padronização__ dos dados. Como visto no checkpoint anterior, isso é de extrema imoportância para evitar que variáveis com range grande se sobreponham sobre as variáveis de baixo range de valores.

```{r}
dados_pro <- dados %>%
  mutate(colaboradores = as.vector(scale(colaboradores)),
         permanentes = as.vector(scale(permanentes)),
         artigos_conf = as.vector(scale(artigos_conf+1)),
         dissertacoes = as.vector(scale(dissertacoes+1)),
         teses = as.vector(scale(teses+1)),
         periodicos_qualis = as.vector(scale(periodicos_qualis+1)),
         periodicos_restrito = as.vector(scale(periodicos_restrito+1)))

dados_pro %>% head()
```

## 2.1 Clusterização Hierárquica

O primeiro agrupamento que vou efetuar é a __clusterização hierárquica__. Previamente, eu realizei alguns testes empíricos com combinações diferentes de métodos de distância e agrupamento. Os melhores parâmetros que eu encontrei são mostrados no código a seguir:

```{r, fig.width=12, fig.height=10, message=FALSE}
distancias <- dados_pro %>%
  column_to_rownames("instituicao") %>%
  dist(method = "maximum")

clust_hier <- distancias %>%
  hclust(method = "ward.D")

ggdendrogram(clust_hier, rotate = TRUE)
```

O dendograma acima mostra a árvore de agrupamento realizada pelo algoritmo de clusterização hierárquica. Visualmente, eu acredito que 3 ou 4 grupos formariam uma boa clusterização. Além disso, também quero destacar alguns pontos interessantes:

* **As melhores universidades brasileiras se encontram na parte de baixo do dendograma**;
* **A UFPB foi agrupada com a USP/EACH e FESP/UPE**;
* **A UFCG foi agrupada com a UFPR**;

Vamos agora plotar o gráfico de silhueta. Eu testei o gráfico para 3 e 4 grupos. Acabei escolhendo 4 grupos, pois achei a quantidade de pontos em cada grupo mais homogênea em relação a somente 3 grupos.

```{r, fig.width=12}
plot(silhouette(cutree(clust_hier, k = 4), distancias))
```

Pode-se perceber pelo gráfico acima que os 4 grupos possuem entre 8 e 28 universidades. Ademais, a maior parte dos pontos estão bem alocados em seus grupos. O grupo 3 é o grupo com o melhor alocamento de pontos, enquanto o grupo 2 apresenta a maior dúvida sobre a alocação de alguns de seus pontos.

Tendo em vista que clusterizamos as universidades em 4 grupos pelo algoritmo de clusterização hierárquica, vamos agora analisar as características de cada um dos grupos e distingui-los:

```{r, fig.width=12}
atribuicoes <- cbind(dados_pro, grupo = cutree(clust_hier, k = 4))

atribuicoes %>%
  select(-instituicao) %>%
  ggparcoord(columns = c(1:8), groupColumn="grupo", scale = "globalminmax") +
  facet_grid(paste("Grupo ", grupo) ~ .) +
  theme(legend.position = "none") +
  scale_y_continuous(breaks=c(0, 2, 4, 6))
```

De acordo com o gráfico acima, eu nomearia os grupos da seguinte maneira (fazendo analogia ao campeonato brasileiro):

__Grupo 1__: _Série B_ (Universidades que brigam para subir)
Universidades de nível 3-5, poucos colaboradores e o restante das variáveis na média geral;

__Grupo 2__: _Série C_ (Universidades que querem se tornar "profissionais")
Universidades de nível 3-4, com mais colaboradores que as do _Grupo 1_, porém almejam o Doutorado (Série B) em sua maioria.

__Grupo 3__: _Série D_ (Várzea)
Universidades de nível 3, sem Doutorado, e com a maioria das variáveis abaixo da média.

__Grupo 4__: _Série A_ (Universidades supra-sumo)
Universidades de nível 6-7, com alto nível de produção científica em geral.

Vamos agora visualizar alguns integrantes desses grupos:

```{r}
dados_hclust <- atribuicoes %>%
  left_join(dados, by = c("instituicao")) %>%
  select(instituicao, nivel.y, colaboradores.y, permanentes.y, artigos_conf.y, dissertacoes.y, teses.y, periodicos_qualis.y, periodicos_restrito.y,  grupo)

dados_hclust %>%
  filter(grupo == 1) %>%
  head(10)
```

```{r}
dados_hclust %>%
  filter(grupo == 2) %>%
  head(10)
```

```{r}
dados_hclust %>%
  filter(grupo == 3) %>%
  head(10)
```

```{r}
dados_hclust %>%
  filter(grupo == 4) %>%
  head(10)
```

É interessante notar que a UFPB e UFCG estão situadas no _Grupo 2_.

## 2.2 K-Means

Agora vou utilizar o K-means para clusterização. Vou começar analisando o valor de _tot.withinss_ para o K-means aplicado de 2 a 12 grupos. O valor de _tot.withinss_ representa o somatório dos quadrados das distâncias de cada ponto em cluster $c_i$ para o centro do seu cluster. Esse valor tende a zero quando o número de clusters é igual ao número de pontos.

```{r, fig.align="center"}
set.seed(1234)
explorando_k <- tibble(k = 2:12) %>%
  group_by(k) %>%
  do(
    kmeans(select(dados_pro, -instituicao), centers = .$k, nstart = 20) %>% glance()
  )

explorando_k %>%
  ggplot(aes(x = k, y = tot.withinss)) +
  geom_line() +
  geom_point() +
  scale_x_continuous(breaks=c(2:12))
```

Pelo gráfico, podemos ver que o valor de _tot.withinss_ descresce bastante de 2 para 3 clusters e de 3 para 4 clusters. De 4 clusters em diante, esse valor descrece pouco. Logo, por esse grafico, podemos definir 4 clusters como a quantidade de clusters "ideal".

Podemos também analisar também a proporção entre as distâncias dos centróides dos clusters em relação ao centróide de todos os pontos, e a distância de todos os pontos para o centróide dos pontos:

```{r, fig.align="center"}
explorando_k %>%
  ggplot(aes(x = k, y = betweenss/totss)) +
  geom_line() +
  geom_point() +
  scale_x_continuous(breaks = c(2:12))
```

Esse gráfico apresenta um comportamente parecido com o anterior. Novamente, a escolha de 4 clusters é a mais sensata.

Visto que 4 clusters representam a melhor escolha para o número de clusters de acordo com os gráficos, vamos analisar a representação desses grupos:

```{r, fig.width=12}
set.seed(1234)
km <- dados_pro %>%
  select(-instituicao) %>%
  kmeans(centers = 4, nstart = 20)

km %>%
  augment(dados_pro) %>%
  select(-instituicao) %>%
  ggparcoord(columns = c(1:8), groupColumn = ".cluster", scale = "globalminmax") +
  facet_grid(paste("Grupo ", .cluster) ~ .) +
  ylab("Z-score") +
  theme(legend.position = "none") +
  scale_y_continuous(breaks = c(0, 2, 4, 6))
```

Seguindo a mesma ideia dos grupos da clusterização hierárquica, eu nomearia os grupos da seguinte forma:

__Grupo 1__: _Série D_ (Várzea)
Universidades de nível 3 e 4, sem Doutorado ou pouco produtivo, e com a maioria das variáveis abaixo da média de maneira geral.

__Grupo 2__: _Fora do padrão_ (Universidades modelo)
Universidades de nível 6, com todas as variáveis bem acima da média. Altíssimoo nível de produção científica.

__Grupo 3__: _Série B_
Universidades de nível 3-5, e acima da média de maneira geral.

__Grupo 4__: _Série A_ 
Universidades de nível 5-7, poucos colabores em sua maioria, mas com nível de produção científica acima da média

Ao meu ver, os grupos 1, 3 e 4 são bastante parecidos com os grupos equivalentes da clusterização hierárquica.

Assim como na seção anterior, vamos analisar as universidades participantes de cada grupo:

```{r}
dados_km <- km %>%
  augment(dados) 

dados_km %>% 
  filter(.cluster == 1) %>%
  head(10)
```

```{r}
dados_km %>%
  filter(.cluster == 2) %>%
  head()
```

```{r}
dados_km %>%
  filter(.cluster == 3) %>%
  head(10)
```

```{r}
dados_km %>%
  filter(.cluster == 4) %>%
  head(7)
```

Interessante notar as universidades do __Grupo 2__, mesmo não sendo nível 7, elas se destacam como as universidades com alto padrão de produção científica. A UFPB e UFCG, agora, aparecem na _Série B_.

Na próxima seção, vamos reduzir as 8 dimensões que temos - utilizando PCA e t-SNE - para apenas 2 e visualizar os resultados do clusterização pelo K-means.

# 3. Redução da Dimensionalidade
## 3.1 Principal Component Analysis (PCA)

Primeiramente, vamos utilizar o PCA. Vamos começar analisando os componentes principais e variância explicada pelos componentes:

```{r}
dados_pca <- dados_pro %>%
  select(-instituicao) %>%
  prcomp(scale = FALSE)

as.data.frame(dados_pca$rotation)
```

```{r, fig.align="center"}
tidy(dados_pca, "pcs") %>%
  ggplot(aes(x = PC, y = cumulative, label = cumulative)) +
  geom_line() +
  geom_point() +
  geom_text(vjust = 1, hjust = -.1)
```

Pelo gráfico, podemos ver que o primeiro autovetor (PC1) contém aproximadamente 74,78% de toda informação. Os dois primeiros autovetores, que iremos utilizar no restante dessa análise, por sua vez, armazenama aproximadamente 87% de toda informação.

O próximo grafo projeta os nossos dados (8-dimensional) nos dois primeiros autovetores:

```{r, fig.width=12}
dados_pro_aug <- km %>% augment(dados)

dados_pca %>%
  augment(dados_pro_aug) %>%
  ggplot(aes(x = .fittedPC1, y = .fittedPC2, color = .cluster)) +
  geom_point(alpha = 0.8) +
  labs(color = "Grupo")
```

É possivel observar que, ao menos nesses dois componentes, nossos dados aparentam realmente ter 4 grupos. É importante destacar as duas universidades do _Grupo 2_, que estão significantemente afastadas dos demais grupos (canto superior-meio-esquerdo).

Vamos visualizar o mesmo grafo de forma interativa:

```{r, fig.width=12}
p = dados_pca %>%
  augment(dados_pro_aug) %>%
  hchart("scatter", hcaes(x = .fittedPC1, y = .fittedPC2, color = .cluster)) %>%
  hc_tooltip(pointFormat = "<b>{point.instituicao}</b><br>
                     Nível: {point.nivel}<br>
             Colaboradores: {point.colaboradores}<br>
               Permanentes: {point.permanentes}<br>
             Artigos Conf.: {point.artigos_conf}<br>
              Dissertações: {point.dissertacoes}<br>
                     Teses: {point.teses}<br>
                Per. A1-B1: {point.periodicos_restrito}<br>
                Per. B2-B5: {point.periodicos_qualis}")
p
```

Por fim, vamos plotar os vetores de nossas variáveis sobre os componentes principais:

```{r, fig.width=12}
autoplot(dados_pca, label = F, label.size = 3, shape = T, colour = km$cluster, loadings = TRUE, loadings.color = 'red', loadings.label = TRUE, loadings.label.size = 3, loadings.label.hjust=1.1)
```

Pode-se ver que todos as variáveis decrescem à medida que PC1 descresce - como observado quando visualizamos os componentes principais. Isso indica uma forte correlação entre as variáveis. Realmente, isso foi observado quando plotamos o gráfico de pares (ver [Análise Descritiva](#analise)). Porém, em relação a PC2, algumas variáveis crescem à medida que PC2 cresce (ex.: _colaboradores_, _dissertacoes_) e outras decrescem à medida que PC2 decresce (ex.: _nivel_ e *periodicos_restrito*).

## 3.2 t-SNE

Nesta última seção, vamos reduzir a dimensionalidade utilizando o algoritmo conhecido como t-SNE e comparar os resultados obtido com o PCA.

Reduzindo a dimensionalidade dos nossos dados com o t-SNE, temos:

```{r, fig.width=12}
set.seed(1234)
tsne.out = dados_pro %>%
  select(-instituicao) %>%
  Rtsne(perplexity = 20)

df <- as.data.frame(tsne.out$Y)
dados_tsne <- cbind(dados_pro_aug, df)

dados_tsne %>%
  ggplot(aes(x = V1, y = V2, color = .cluster)) +
  geom_point(alpha = 0.8) +
  labs(color = "Grupo")
```

Podemos observar que as universidades do _Grupo 2_ se situam bem mais próximos dos demais grupos agora que em relação aos resultado obtido com o PCA. Interessante notar que onde $V1 > 0$ e $V2 > 0$, praticamente só há dados do _Grupo 1_. Comportamente, este, bem diferente do resultado do PCA.

Por fim, o mesmo gráfico de forma interativa:

```{r}
p <- dados_tsne %>%
  hchart("scatter", hcaes(x = V1, y = V2, color = .cluster)) %>%
  hc_tooltip(pointFormat = "<b>{point.instituicao}</b><br>
                     Nível: {point.nivel}<br>
             Colaboradores: {point.colaboradores}<br>
               Permanentes: {point.permanentes}<br>
             Artigos Conf.: {point.artigos_conf}<br>
              Dissertações: {point.dissertacoes}<br>
                     Teses: {point.teses}<br>
                Per. A1-B1: {point.periodicos_restrito}<br>
                Per. B2-B5: {point.periodicos_qualis}")

p
```
